【裁判字號】    89,訴,3180
【裁判日期】    920912
【裁判案由】    給付工程款
【裁判全文】
臺灣臺北地方法院民事判決                        八十九年度訴字第三一八０號
    原      告  京華環境工程股份有限公司
    法定代理人  丁○○
    訴訟代理人  周崇賢律師
                甲○○
    被      告  榮民工程股份有限公司
    法定代理人  乙○○
    訴訟代理人  黃虹霞律師
    參  加  人  台灣省自來水股份有限公司
    法定代理人  丙○○
    訴訟代理人  詹翠華律師
右當事人間給付工程款事件，本院於九十二年八月十二日言詞辯論終結，判決如左：
    主  文
原告之訴及假執行之聲請均駁回。
訴訟費用由原告負擔二分之一；餘由被告負擔。參加訴訟費用由參加人負擔。
    事  實
甲、原告方面：
一、聲明：
  (1)被告應給付原告新台幣（下同）四百四十四萬零一百二十四元，及起訴狀繕本送
    達之翌日起至清償日止，按年息百分之五計算之利息。
  (2)願供擔保，請准宣告假執行。
二、陳述：
（一）關於「觀音工業區第二期工程脫水機及附屬設備工程」之部分：
  (1)原告於民國八十五年一月十六日得標「觀音工業區第二期工程脫水機及附屬設備
    工程」，並於八十五年一月二十三日簽約，原告於簽約後即展開設備採購之詢價
    及製作送審資料等作業，由於相關設備均在國外，故準備資料耗時費日，經與被
    告之承辦單位多次溝通後，分別於八十五年七月二日、七月十八日、九月七日及
    八十六年一月七日多次提送及補充，最後取得被告認可後方將資料送至中興工程
    顧問公司審查，其間並一再溝通設計理念，終取得中興工程顧問之同意，惟此時
    得知經濟部工業局將本案辦理追減不施作，最後乃以送審不通過退回。因本件合
    約並未規定送審通過時程，且無論中興工程顧問對原告送審資料內容核定之結果
    如何，原告履行契約之相關費用，自八十五年一月十六日起至八十六年五月二十
    九日被告通知解約停止作業時止，合計二百零二萬一千一百五十五元，應請求償
    還。
  (2)請求依據：
    契約解除時，當事人雙方回復原狀之義務包括：受領之給付為勞務或為物之使
      用者，應按受領時之價額，以金錢償還之，民法第二百五十九條第三款載有明
      文。故原告於履約期間所支付之人事費、差旅費、事務費等，自得依法請求償
      還之。
    原告未承接本案時，可於銀行調度資金之利息（月利率○．七五％），與承接
      本案時原告須向民間調度資金之利息（月利率一．三％），其差額利益亦於履
      約過程為被告所受領，依民法第二百六十一條準用第二百六十六條第二項，被
      告應依民法第一百八十二條第二項關於不當得利之規定返還。
（二）關於「豐原第一淨水廠污泥脫水設備機電管線工程」部分：
  (1)原告於八十四年十月十七日得標，並於同年十月二十日與被告簽約，簽約後配合
    被告進行設備送審，為求繼續推動本案執行，應被告要求繼續配合其辦理本案變
    更設計前置作業，包括多次現勘、測量、開會、處理流程規劃、繪圖、討論、詢
    價報價、經費估算等，至八十六年十一月被告要求辦理變更設計，原告乃以備忘
    錄告知因本案利潤有限，前置作業已將造成原告之虧損，後續之變更設計作業請
    先辦理簽約，原告再配合執行變更設計工作。至八十六年十一月十九日被告召開
    協調會同意對後續之變更設計辦理簽約，惟仍要求原告先行辦理，原告乃繼續執
    行後續工作。
  (2)兩造於八十七年三月十日辦理本變更設計案議價手續，八十七年三月十二日完成
    簽約，八十七年四月七日變更設計工作完成，原告並請得變更設計第一期與第二
    期款項，惟本款項所支付之工作內容係八十六年十一月十九日至八十七年四月七
    日期間之工作服務費部分，並不包括八十四年十月二十日簽約至八十六年十一月
    十八日設備送審與前置作業費，且本案被告在八十九年一月二十七日正式通知各
    協約廠商終止契約前，原告仍依約進行，故上開前置作業期間所生之費用迄原告
    終止契約前所產生之費用（迄八十八年十二月止），扣除被告已領取之二期款項
    ，自屬依法得求償之範圍。
  (3)嗣因業主與被告協商，用地問題待上級核准後將辦理變更，惟仍要求原告繼續承
    攬，及配合變更設計之前置作業，包括多次現場勘查進行修正，原告並於八十六
    年十一月十三日以備忘錄通知被告關於後續工作而先行議價簽約，否則無法再繼
    續執行變更設計後之各項工作。被告遂於八十六年十一月十九日名開協調會，同
    意將後續變更設計辦理追加簽約，原告乃繼續執行變更設計後之各項工作。本工
    程幾波折，後因業主因素致工程不再施作，被告乃於八十九年一月二十七日召開
    「豐原第一淨水廠工程解約事宜會議」，正式通知各協約廠商終止契約，原告履
    行契約之相關費用，自八十四年十月份起至八十八年底，合計二百四十一萬八千
    九百六十九元，自應請求償還。
  (4)請求依據：
    依兩造契約條款第二十一條規定，被告應按契約單價（無契單價者，由雙方協
      議之）計付原告外，並與原告協議善後處理辦法，惟終止契約迄今，雙方均無
      法達成協議。
    因契約已合法終止，爰依民法第一百七十九條、第一百八十二條第二項不當得
      利之規定，請求返還。
乙、被告方面：
一、聲明：
  (1)原告之訴駁回。
  (2)如受不利判決，願供擔保請准宣告免假執行。
二、陳述：
（一）觀音工業區第二期工程脫水機及附屬設備工程」部分：
  (1)本工程最後雖係由業主原因不施作，被告依系爭契約條款第二十一條規定，於八
    十六年五月二十九日開會通知原告停止一切有關施工作業，並辦理終止契約手續
    。
  (2)依契約第二十一條約定終止契約其內容為「不論何種原因，甲方 (即被告)認為
    工程有終止之必要時，得通知乙方 (即原告)終止契約，乙方應無條件接受，一
    經通知，乙方應即停工。甲方除應驗收乙方之已完工作及進場合格器材，按契約
    單價 (無契約單價者，由雙方協議之)計付乙方外，並與乙方協議善後辦法。乙
    方應繼續維護已完工程至甲方接管為止。在終止契約後，乙方對已完工程仍應承
    擔本契約規定之責任與義務。未經甲方事前同意，乙方不得終止契約。」原告既
    主張是解除契約，而非終止契約，則何來第廿一條之適用？又本件原告在契約終
    止前並未完成最後送審作業，尚未獲許可，即原告並無已完成工作及進廠之合格
    器材，原告自無權請求被告計價給付，詳如下述：
    除前述系爭契約第廿一條約定外，依系爭契約第五條約定「工程計價：本契約
      係採單價契約方式計價。單價契約：本工程結算時，除詳細價目表內以一式計
      價若無變更設計者概不增減外，其列有單價者，依照實際驗收數量核實計給。
      」，故系爭契約係採單價方式計價，即依實際驗收數量計價。（上開計價方式
      常見於各工程契約，亦為工程界常見之計價方式，乃原告於訴訟中竟反於事實
      謂上開付款條件定義過於僵化，非其未執行云云，顯不足採。尤其合約相關條
      文規定於招標時即提供各廠商核閱，投標者並根據相關文件參與投標，原告既
      接受合約條款且得標簽約，乃竟於事後再執詞謂付款條件僵化云云，實不合理
      ，亦非誠信）。
    於本件契約執行期間，原告僅著手進行設備送審該工程前置作業，本工程根本
      尚未達可計價階段，原告何得請求被告給付工程款？尤其就該設備送審作業言
      ，迄八十六年五月廿九日終止契約日止，原告並未完成最後送審手續，蓋依合
      約規定及預定進度表，本件送審工作應於八十五年七月一日完成，然原告經被
      告一再催辦下，遲至八十五年七月二日及八十五年七月十八日始分兩次提出第
      一次送審，且送審資料經設計單位審查結果為不合格，第二次送審亦遲至八十
      六年一月七日方完成提出，直至八十六年五月廿九日終止契約前原告仍未完成
      最後送審，原告已違約。又原告若主張其已完成送審手續之積極事實，應由其
      負舉證之責，惟原告迄不能舉證，自應受不利判決。
    另依契約器材設備規範1.2.3章節之送審資料規定，原告應於簽約 (八十五年
      一月二十三日)後三十天內 (即八十五年二月二十五日前)送審，但原告實際第
      一次送審完成為八十五年七月十八日，拖延一百四十三天。另原告亦須按審查
      意見（八十五年九月六日）進行修改後，提出第二次送審，亦不得超過三十天
       (即八十五年十月六日前），但原告實際第二次送審完成為八十六年一月七日
      ，拖延九十三天，前後二次送審拖延累計達二百三十六天，至業主決定追減前
      尚未完成送審通過，原告之責任實不可推諉，更不得於事後無理主張已送審通
      過，尤足證原告之主張無理由。孫昀於九十年一月八日到庭時已表明送審不能
      說「過」 (見卷附該日筆錄)，即並未通過，足見被告一再主張原告並未完成
      最後送審手續完全屬實。
    另原告並未按設計規格提供設備送審，基於職責，被告本可先予查核功能、品
      質是否符合規範需求，避免因送審不合格一再浪費時間，故縱有原告所謂經事
      先之溝通始送審等，亦均係利於原告之作法，乃原告事後竟反執上開有利於原
      告之作法主張係為配合被告始遲延送審等，實殊非誠信，且顯無理由。
    原告已違約，且於契約終止前並未完成契約範圍內任何可計價工作，自無權依
      契約計價約定請求被告給付任何費用，且依系爭工程合約施工補充說明六、付
      款辦法３、規定，於設備整體進場檢驗合格後核計設備估驗款之百分之六十．
      ．．（被告九十年三月廿一日書狀附件一），惟本件既未送審通過亦未進場，
      如何辦理計價？尤足見原告主張並無理由。又因原告違約，並未完成送審工作
      ，則若其於送審作業期間發生費用支出，自仍應由原告自行負擔，與被告無涉
      。
  (3)如前所述，本件契約期間原告並未完成任何可計價之工作，被告並無依契約約定
    計價給付原告費用之義務，但被告體恤原告，仍依系爭契約第二十一條規定與原
    告展開協議辦法，於八十六年十一月廿五日召開會議，雖原初估補償金額包括人
    事費、事務費及利息共計為九十九萬零七百五十元，然依會議決議第六項呈報被
    告上級單位復核後，被告上級單位會計室認為利息之計算不合理，人事費用之計
    算亦有錯誤，且原告公司並未提出相關憑證，尤其最主要因原告送審過程被評定
    為不合格，未完成送審作業，相關成本應自行負擔，最後僅同意就事務費六萬一
    千四百七十元部分給付，對原告已屬有利，原告仍不滿足，逕行提起本件訴訟，
    原告本件訴訟顯無理由。
  (4)至於原告所謂就觀音案另外發包乙節，經查所謂另外發包工程與本案系爭工程係
    不同工程（工程內容不同，而且本案系爭工程合約總價共計四千一百四十萬元，
    工程範圍較廣，而另外發包之工程合約總價僅二千二百一十七萬五千一百三十五
    元，工程範圍較小，且另外發包之工程係政府採購法實施後被告依被告公司因應
    政府採購法之實施所制定之「工程採購作業程序」第三十八、三十九條規定辦理
    ，因原告並未在邀標廠商遴選名單內，故未通知原告參與競標，一切均屬適法）
    乃原告猶執詞以該完全不同之工程指摘被告另外發包未通知其競標，誠信不足云
    云，顯無理由 (且事實上榮工處於八十七年七月一日改制為榮工公司後，對於原
    於榮工處登記合格之協力廠商辦理重檢及登記，原告並未於規定時程辦理，已取
    消資格）。
  (5)原告就其主張之人事費、差旅費、事務費、資金調度損失均未提出相關佐證之資
    料，空言主張，不足採。又於訴訟進行中，經鈞院九十一年八月廿九日開庭時諭
    示原告應提出各項請求之單據，原告始於九十一年九月十一日以陳報 (二)狀提
    出所謂本案相關證據資料，然經被告核閱原告提出之資料發現各該資料均為原告
    片面自行制作之電腦報表且制表日期為九十一年九月九日或九十一年九月十日。
    被告否認上開私文書之真正，尤其上開電腦資料顯為原告片面且事後所自行制作
    之資料，就上開電腦報表原告復未能提出相關佐證單據，自不足為證，原告顯仍
    迄未就其主張負舉證之責，自應受不利判決。另原告對於每位工程司以平均工資
    850元/小時計算無依據。若以每小時八百五十元計，則一日六千八百元，一個月
    高達二十萬四千元，請問原告公司每位工程師薪資可能高達二十餘萬元？原告顯
    然虛報，且一般而言，原告公司員工應係領月薪，並非按時計酬，原告何得以按
    時計酬方式向原告為請求？委外費、差旅費、事務費部分，原告未提出相關單據
    ，僅自行列印報表，根本無從判斷與本案之關連及是否必要支出，原告未盡舉證
    之責。
  (6)資金調度損失部分完全無資料可證，且該部分非必要費用，尤無因果關係，況資
    金調度乃原告承包工程應自行負擔之成本，原告無權請求被告給付。
  (7)迄本件契約終止時止，原告尚未對被告為合約約定之給付，被告亦未受領，從而
    無所謂回復原狀之問題，本件契約係終止非解除；無所謂回復原狀之問題，故原
    告以民法第二百五十九條為據請求被告給付，於法無據。
  (8)就該觀音工業區第二期工程原告各項請求不但顯無理由，且就其請求之各項，原
    告均未能提出相關佐證之資料，逕為本件請求，實無理由，退而言之，依民法第
    一百二十七條規定，原告本件請求權消滅時效為兩年，早已罹於消滅時效。
（二）關於「豐原第一淨水場脫水機房機電管線工程」之部分：
  (1)該系爭豐原案合約第廿一條規定內容與系爭觀音案合約內容同，經查原告於本工
    程契約終止前已完成之工作項目僅有辦理變更設計服務事宜，該項工作於八十七
    年四月七日已辦理完成，被告並已依約計價給付四十四萬一千元與原告，該部分
    原告不得再請求；至於原設計部分係開元公司所完成，並非原告所完成，以上均
    為兩造所不爭執。
  (2)就該豐原案原告於八十四年前並未提送任何送審通過之資料，原告亦迄無法舉證
    有任何送審通過之資料，本件原告自無已完成工作及進廠之合格器材，無權為本
    件請求。
  (3)原告於八十四年前並未提送任何送審通過之資料，無權請求被告給付任何費用。
    原告就其主張之人事費、差旅費、事務費、資金調度損失均未提出相關佐證之資
    料，空言主張請求高達二百餘萬元，顯不足採。
    人事費用部分：
      原告未提出相關單據，僅自行列印報表，無法判斷與本案之關連，原告未盡舉
      證之責。工作時間檢核表未記載確實之工作日期、工作內容，無法判斷是否確
      與本案有關，尤其各該資料均為原告片面制作，如何證明其確屬真正？
    委外費、差旅費、事務費部分：
      原告未提出相關單據，僅自行列印報表，根本無從判斷與本案之關連及是否必
      要支出，原告未盡舉證之責。以原告所提差旅費明細表與其工作時間檢核表對
      照觀之，竟有無工作卻有差旅費等不合理情形，原告主張明顯不實。事務費支
      出明顯與本案工程無關者，原告亦無理列入請求，不應准許。
    資金調度損失部分完全無資料可證，且該部分非必要費用，尤無因果關係，況
      資金調度乃原告承包工程應自行負擔之成本，原告無權請求被告給付。
丙、參加人之陳述：
一、原告起訴主張其於八十四年十月二十日與被告簽約，承攬「豐原第一淨水廠污泥
    脫水設備機電管線工程」，該工程後因業主（即參加人）因素不再施作，被告乃
    於八十九年一月二十七日通知終止契約，原告履行契約之相關費用，自八十四年
    十月份起至八十八年底止，合計二百四十一萬八千九百六十九元，應請求被告償
    還，其請求依據為合約第二十一條及民法一百七十條、第一百八十二條第二項云
    云。惟查關於前開原告所主張與請求之費用金額，原告僅提出其片面製作之一覽
    表，詎其起訴迄今歷時將近二年，猶未能提出相關支出單據，以為佐證，難以採
    信。至於該工程之終止，係因被告與參加人延展工期問題，無法達成協議所致，
    非單純參加人之因素，原告所述與事實不符。
二、再由原告所提出之費用一覽表可知，原告所請求之費用，其支出期間係自八十四
    年十月起至八十八年底。惟參加人發包由被告得標承攬之「豐原第一淨水廠污泥
    脫水設備工程」，被告僅將其中機電管線部分轉包原告，因原定工程用地無法使
    用，於八十四年十二月五日起即宣告停工，著手研擬變更工程用地及設計事宜，
    關於變更設計之費用，被告已於八十七年四月間給付原告四十四萬一千元，此為
    原告所承認，原告自不得重複請求。原告雖辯稱上開四十四萬一千元所支付之工
    作內容係八十六年十一月十九日至八十七年四月七日期間之工作服務費，不包括
    八十四年十月二十日簽約至八十六年十一月十八日設備送審與前置作業費用云云
    ，於理不合。
三、污脫設備工程於八十四年十二月五日即因原定工程用地無法使用，而宣告停工，
    已如前述，而工程用地變更前之設計圖說，被告係於八十四年十二月二十日始向
    參加人提出，請求審核，按理原告完成第一次設計圖說之時間應早於八十四年十
    二月二十日，所有工程均需依據參加人核可之設計圖說施作，在參加人認可設計
    圖說前，原告不能進行前置作業，因此，八十四年十月二十日至八十四年十二月
    二十日期間，原告僅可能支出設計費用，而不可能支出其他前置作業。至八十四
    年十二月二十一日至八十六年十一月十八日期間，原告亦不可能支出前置作業之
    費用，因污脫設備工程於八十四年十二月五日即宣告停工，被告於八十七年一月
    二十三日始向參加人提出用地變更後變更設計之圖說，參加人則於八十七年二月
    二十七日認可，故八十四年十二月二十一日至八十六年十一月十八日期間，原告
    充其量僅能進行變更設計工作，不能進行前置作業。變更設計之費用被告已支付
    四十四萬一千元，原告不得重複請求。退萬步而言，縱使原告於八十四年十月二
    十日至八十六年十一月十八日期間有支出前置作業費用，亦需等到前置作業確係
    辦理豐原第一淨水廠污泥脫水設備機電管線工程所需要者，始得請求。原告僅籠
    統聲稱請求前置作業費用等，完全未提出證據佐證，顯無理由。
    理  由
壹、程序方面：
    參加人為「豐原第一淨水廠污泥脫水設備機電管線工程」之業主，如本件被告敗
    訴，則就系爭工程被告應賠償原告之履行契約相關費用二百四十一萬八千九百六
    十九元，被告將轉向參加人求償，故參加人對於本件訴訟有法律上利害關係，依
    民事訴訟法第五十八條第一項之規定，准其訴訟參加，合先敘明。
貳、兩造不爭執之點：
一、原告與被告曾經就「觀音工業區第二期工程脫水機及附屬設備工程」及「豐原第
    一淨水場脫水機房機電管線工程」訂立承攬契約。
二、「豐原第一淨水場脫水機房機電管線工程」於八十九年一月二十七日終止契約。
三、豐原第一淨水廠原始設計是開元公司並非原告公司，變更設計部分原告已經領取
    四十四萬一千元之費用。
參、得心證之理由：
一、原告提起本訴之請求權基礎係以解除契約之回復原狀請求權，認為被告受領之給
    付為勞務或為物之使用者，應按受領時之價額，以金錢償還之（民法第二百五十
    九條第三款之規定）；及依契約第二十一條終止契約：「不論何種原因，甲方認
    為工程有終止之必要時，得通知乙方終止契約，乙方應無條件接受，一經通知，
    乙方應即停工。甲方除應驗收乙方之已完工作及進場合格器材，接契約單價（無
    契約單價者，由雙方協議之）計付乙方外，並與乙方協議善後辦法。乙方應繼續
    維護已完工程至甲方接管為止，在終止契約後，乙方對已工程仍應承擔本契約規
    定之責任與義務，未經甲方事前同意，乙方不得終止契約」之約定提起本件訴訟
    ，則本院所應究者，係原告是否有符合前揭規定或契約之約定，若原告未符合前
    述構成要件，其提起本訴，即無理由。
二、就「觀音工業區第二期工程脫水機及附屬設備工程」之部分：
  (1)原告前與被告之前身（即行政院國運退除役工程官兵輔導委員會榮民工程管理處
    ）就「觀音工業區第二期工程脫水機及附屬設備工程」訂立承攬契約，總承攬工
    程款為四千三百四十七萬元，該項工程（脫水設備室工程）包含Ａ項「施工費」
    計二百六十萬三千五百四十元，【安裝費（含運送費）一百五十六萬六千六百二
    十五元、試車費（含試驗費、單體試車及全廠試運費）九十萬元、零星工料費十
    三萬六千九百一十五元】、Ｂ項「材料費及其他」，計三千八百五十七萬四千一
    百三十一元，二項合計四千一百一十七萬七千六百七十一元，再加上「工安衛生
    及環保費」二十二萬二千三百二十九元，計四千一百四十萬元，加上百分之五之
    營業稅二百零七萬元，總計為四千三百四十七萬元（詳第一卷第十一頁至十八頁
    、七十八頁至八一頁）。
  (2)依原告之備忘錄所載之時程表：該工程於八十五年一月十六日投標決標、八十五
    年一月十八日開工、八十五年七月一日完成「資料送審及核定」、八十五年十二
    月二十八日完成「機械設備製造」、八十六年二月十六日完成「機械設備運送」
    、八十六年五月十七日完成「機械設備安裝」、八十六年六月十六日完成「機械
    料送審及核定」之作業程序，接續才是「機械設備製造」、「機械設備運送」、
    「機械設備安裝」、「機械設備試車及調整」等作業程序。
  (3)嗣八十六年五月二十九日被告就系爭「觀音工業區污水廠二期工程脫水機及附屬
    業主第二次變更設計已減帳不施作，請京華公司停止有關施工作業，並辦理解除
    契約手續」，此有協調會議紀錄附卷可參（第一卷第十九頁），原告對之並無爭
    議（詳第一卷第一○三頁），嗣被告於八十六年七月二十三日終止契約（第一卷
    第一一○頁）。本院審酌兩造所簽訂之契約為承攬契約之性質，依民法第五百十
    一條前段「工作未完成前，定作人得隨時終止契約」之規定，被告應係於八十六
    年五月二十九日協調會議中，決議對原告為終止契約之意思表示，而非適用解除
    契約之約定。該協調會議紀錄用「解除契約」應該係終止契約之誤繕，故被告抗
    辯係「終止契約」而非解除契約，應屬可取。
  (4)依「不論何種原因，甲方認為工程有終止之必要時，得通知乙方終止契約，乙方
    應無條件接受，一經通知，乙方應即停工。甲方除應驗收乙方之已完工作及進場
    合格器材，按契約單價（無契約單價者，由雙方協議之）計付乙方外，並與乙方
    協議善後辦法。乙方應繼續維護已完工程至甲方接管為止。在終止契約後，乙方
    對已完工程仍應承擔本契約規定之責任與義務。未經甲方事前同意，乙方不得終
    止契約」，兩造之工程承攬契約第二十一條定有明文，依此一條款，契約終止後
    ，對於原告已完成之工作及進場之合格器材，被告負有按契約單價給付工程款之
    義務。惟本件原告係於八十五年七月二日以京華環工字第八五○七○二號函、八
    十五年七月十八日京華環工字第八五○七一八號函檢送第一次之送審資料（第一
    卷第五九、六○頁）。原告第一次送審資料中興工程顧問公司審定後，認為不合
    格，除有行政院國軍退除役官兵輔導委員會榮民工程事業管理處環保專業工程處
    八十六年十二月十三日八六－Ｐ○一－一一三五號函附卷可參外（第一卷第六八
    頁），另經證人孫盷（中興工程顧問公司之人員）證稱：「（榮民工程公司有無
    有瑕疵部分較小會通知榮工人員當面討論，有時榮工公司會帶京華公司的人來，
    我們會告訴他們錯誤所在，修改、補正部分由他們自行處理」、「（審查結論有
    無回覆榮工公司？）正式的審查結論第一次以書面回覆給榮工公司，第二次的沒
    有回覆」、「（第二次沒有回覆的原因為何？）是因被業主工業局因變更設計追
    減」、「（最後送審結果為何？）最後沒有核可，因工程被追減掉了，故我們並
    未表示同意與否」、「（送審有無逾期？）有資料可核對．．．印象中榮工公司
    就京華公司所提出來的資料很晚，應該是逾期了」（第一卷第一七六、一七七頁
    ）、「榮工公司送審之上開工程開工日在八十四年八月四日，依照施工說明書應
    在開工日（即簽約日）三十日內送審，惟本件送審日為八十五年八月二日，故送
    審逾期」、「（送審本身是否即須計價？）合約計價項目內並無送審之項目」（
    第一卷第二一四、二一五頁）。證人孫盷與兩造均無利害關係，其無偏頗之可能
    ，所為證言應屬可採，則由證人孫盷之證言，原告所提出之送審資料迄終止契約
    為止，並沒有通過中興中程顧問公司之審核，應可採信。原告主張中興工程顧問
    公司已將審查同意之結果通知被告，係被告故意不為表明云云，此為原告臆測之
    詞，殊無足取。本件原告僅係進行設備資料送審之作業，為承攬工程之前置作業
    ，審酌系爭承攬工程之細目（詳第一卷第七八至八一頁），原告並未完成任何之
    工程，其工程未施作，即未達到可以計價階段，同時亦無任何機器設備進場，何
    況完成資料送審本身，亦非合約工程款之計價項目，則依兩造所簽訂之承攬工程
    契約第二十一條之約定，原告並不能據此而請求被告支付工程款。
  (5)原告另主張依民法二百五十九條第三款之規定，認為被告受領之給付為勞務，應
    按受領時之價額，以金錢償還之，惟本件應係終止承攬契約，而非解除承攬契約
    ，即無該條款之適用。另本件原告所主張之支出人事費一百五十一萬五千一百二
    十五元、差旅費一萬六千四百六十八元、事務費十萬二千四百七十二元，其依據
    均係由原告單方面列印之電腦資料（第一卷第二十頁、一○四至一○七頁、一二
    一至一二四頁），除此之外，原告並無法提出任何單據資料，可供本院以檢視究
    竟有無此一支出，及此支出與本案工程有無關連性等等，原告據以請求人事費一
    百五十一萬五千一百二十五元、差旅費一萬六千四百六十八元、事務費十萬二千
    四百七十二元，並無理由。原告另請求資金調度損失，指稱未承接本案時銀行調
    度資金之利息以月利率百分之○．七五計算，承接本案向民間調度資金之利息為
    月利率百分之一．三計算，利息差額損失為三十八萬七千零九十元云云，惟資金
    之調度本即屬於企業經營者應自行決策負擔之事項，屬於經營成本之一，不論是
    向民間借貸或向銀行融資，其考量之因素甚多，難認為與承攬系爭工程有何關係
    ，原告指稱此項利息差額之損失三十八萬七千零九十元，應由被告負擔，咸屬無
    據。
三、就「豐原第一淨水場脫水設備工程機電管線工程」之部分：
  (1)依兩造所簽訂之「豐原第一淨水場脫水設備工程機電管線工程」承攬契約，該工
    程總價為九百七十六萬五千元（第一卷第二○九至二一一頁）。嗣八十九年一月
    二十七日會議紀錄，原業主台灣省自來水股份有限公司已正式函告終止合約，各
    協商之合約應依契約條款第二十一條正式通知各協商終止契約，並辦理相關善後
    事宜。系爭工程之變更設計之費用四十四萬一千元，原告已於八十七年四月間領
    訖，此為兩造所不爭執，可信為真。
  (2)系爭工程於八十四年十二月五日即停工（第二卷第一四○頁），有被告八十八年
    八月十日（八八）榮工業二字第○九九三○號函附卷可參，停工後原告不可能會
    支出任何前置作業之費用。而就契約終止前，原告為配合工程而進行之設備送審
    部分，被告自承於八十四年十二月二十日送審完成。原告如果欲主張因為準備設
    備資料之送審作業而支出相關費用，則其應提出其具體完成之已送審資料，以及
    花費相關費用之各項單據，以供檢驗比對，二者之間之因果關係。此一舉證責任
    係在原告，惟原告並無法具體說明其究意提供何種資料送審，實在無法檢驗其花
    費之金額，況且，原告所主張之各項費用支出，均係原告單方面之表列，除此之
    外，別無其他之單據，可以檢核，故本院認為原告主張人事費一百四十萬一千四
    百三十八元、差旅費四萬零五百三十元、事務費二十九萬三千九百零二元、資金
    調度之損失六十八萬三千一百元，合計二百四十一萬八千九百六十九元，均無理
    由，應予駁回。
參、假執行之宣告：
    原告之訴既經駁回，其假執行之聲請亦失所附麗，應一併駁回之，併予敘明。
肆、本件訴訟之爭點業臻明確，兩造其餘之攻擊及防禦方法，對訴訟之結果均不生影
    響，爰無庸一一論述，併予敘明。
伍、訴訟費用之負擔部分：因為原告無法提供其送審完成之資料，此部分本院前曾請
    被告提供，被告誤提出與本案無關之資料，以致將此部分資料送鑑定，為可歸責
    於被告之事由致使訴訟延滯，雖然本件訴訟被告獲勝訴判決，惟依民事訴訟法第
    八十二條之規定，本院認應由被告負擔二分之一之訴訟費用。
據上論結：原告之訴為無理由，依民事訴訟法第七十八條、第八十二條、第八十六條
第一項前段，判決如主文。
中      華      民      國    九十二    年      九      月    十二      日
                                        民事第一庭  法  官    呂淑玲
正本係照原本作成
如對本判決上訴，須於判決送達後廿日內向本院提出上訴狀
中      華      民      國    九十二    年      九      月    十二      日
                                                    書記官    方美雲


司法院資訊處製作；財團法人民間司法改革基金會備份。
